【裁判字號】    96,上訴,3645
【裁判日期】    970805
【裁判案由】    強盜
【裁判全文】
臺灣高等法院刑事判決                96年度上訴字第3645號
上  訴  人  臺灣板橋地方法院檢察署檢察官
被      告  甲○○
                    （另案於臺灣臺東監獄東成分監執行中）
            丙○○
                    （現於臺灣臺北看守所羈押中）
            乙○○
                    （現於臺灣臺北看守所羈押中）
上  三  人
指定辯護人  本院公設辯護人郭書益
上  訴  人
即  被  告  丁○
                    （另案於臺灣臺北監獄執行中）
選任辯護人  林穆弘律師
上列上訴人因被告強盜案件，不服臺灣板橋地方法院九十五年度
訴字第三六七四號中華民國九十六年七月二十日第一審判決（起
訴案號：臺灣板橋地方法院檢察署九十五年度偵字第二四四０四
號），提起上訴，本院判決如下：
    主  文
上訴駁回。
    事  實
一、甲○○前因搶奪案件，經本院於民國九十二年四月三日以九
    十一年度上訴字第三六七一號判處有期徒刑一年六月確定，
    甫於九十三年七月二十七日縮短刑期假釋出監並付保護管束
    ，嗣於九十三年十一月五日保護管束期滿且未經撤銷假釋，
    所餘刑期視為已執行完畢；乙○○前因竊盜及搶奪案件，經
    臺灣板橋地方法院於九十一年十一月二十一日以九十一年度
    訴字第一五八０號判處應執行有期徒刑一年八月確定，甫於
    九十三年一月二十日縮短刑期假釋出監並付保護管束，嗣於
    九十三年二月十一日保護管束期滿且未經撤銷假釋，所餘刑
    期視為已執行完畢（以上甲○○、乙○○均構成累犯）；丁○則因違反槍砲彈藥刀械管制條例案件，經臺灣臺北地方法
    院於九十五年五月二十三日以九十四年度訴字第一八一０號
    判處有期徒刑三年二月，併科罰金新臺幣五萬元，尚未執行
    完畢（於本案未構成累犯）。
二、詎甲○○、乙○○與丁○均不知悔改，於九十五年十月十四
    日晚上某時許，由甲○○騎乘車號不詳之機車搭載丙○○，
    乙○○則騎乘車號不詳之機車搭載丁○在外四處遊蕩，嗣於
    同日二十時許，行經臺北縣中和市○○路三四０巷十弄附近
    ，發覺前開巷弄二十八號庚○○住處手拉之鐵捲門未完全關
    上，且有人在內把玩麻將賭博，甲○○等四人即將機車停放
    於前開住處旁之泡沫紅茶店，佯裝購買飲料伺機觀察。嗣甲○○提議持刀強劫他人財物，所得財物朋分花用，丙○○、
    乙○○及丁○等人則應聲附和，四人遂共同基於意圖為自己
    不法所有之犯意聯絡與行為分擔，約定由甲○○準備強盜所
    需之背包、衣服、刀子等物，丙○○準備其所有之西瓜刀二
    把，另由丙○○、乙○○分向友人借用機車，並約定集合地
    點後，甲○○即返回其位於臺北縣土城市○○路之租屋處拿
    取背包、衣服及刀子一把（未扣案），並將作案使用之衣物
    交予丙○○換裝，丙○○則向不知情之友人林勝森借用車號
    ＣＶ９－０９２號輕型機車，並在林勝森住處樓梯間，取得
    其前所購買藏放該處之西瓜刀二把（已扣案），乙○○則向
    其真實姓名年籍不詳，綽號為「阿國」之不知情成年男子借
    用車號不詳之機車後，即由甲○○騎乘車號ＣＶ９－０９２
    號機車搭載丙○○，乙○○騎乘車號不詳之機車搭載丁○，
    四人共同前往臺北縣中和市○○路三四０巷一０弄二八號庚○○住處。嗣於同日二十時三十一分許之夜間，甲○○等四
    人抵達前開庚○○住宅後，即分配任務，約定由甲○○先行
    進入前開處所，丙○○及乙○○則分持乙把西瓜刀尾隨甲○○進入，丁○則於門口外面把風；甲○○隨後拉起鐵捲門侵
    入後即站在庚○○旁邊，並從其背包內取出乙把刀子喝令庚○○等人不要動，丙○○及乙○○亦跟隨侵入並持西瓜刀抵
    住己○○的脖子，同時喝令庚○○、己○○、壬○○、劉琇
    香及戊○○在場之人不要動，並稱：動作慢要將手剁掉等言
    詞脅迫，令庚○○等人將身上金錢、手錶、包包等物放在桌
    上，以此強暴、脅迫之方法至使庚○○等五人不能抗拒，即
    將身上現金、手錶、金飾、手機、包包等財物放置於桌上，
    甲○○即搜刮前開財物並放入其隨身攜帶之背包內（包含勞
    力士手錶一支、手錶一支、金項鍊一條、金戒指一只、藍寶
    石戒指一只、手機七支、包包一個、ＬＶ包包一個、ＭＰ３
    乙台、現金新臺幣【下同】約四萬二千元等物），得手後甲○○三人即逃離前開處所，並由丙○○騎乘前開機車搭載甲○○、丁○騎乘前開機車搭載乙○○共同逃逸。嗣於同日晚
    上某時許，甲○○持前開強盜而來之金戒指及金項鍊，分別
    前往臺北縣土城市○○路之「東昇珠寶銀樓」及板橋市○○○路一一０號之「鑫興珠寶銀樓」典當得款一萬零一百九十
    一元及四萬四千七百六十三元，並將前開強盜所得現金款項
    與變賣金飾所得款項朋分花用殆盡。嗣經庚○○等人報警處
    理，並由警方依監視錄影帶資料，於九十五年十月二十一日
    二十時許，在臺北縣土城市○○路一段一０二號前查獲甲○○，另於同年月二十二日十二時許，通知丙○○及乙○○到
    案說明，並由丙○○、乙○○帶同警方起獲作案用之西瓜刀
    二把、甲○○、乙○○作案時所穿黑色上衣二件等物，始循
    線查獲。
三、案經臺北縣政府警察局中和分局報請臺灣板橋地方法院檢察
    署檢察官偵查起訴。
    理  由
壹、程序方面：
一、按被告以外之人於審判外之言詞或書面陳述，除法律有規定
    者外，不得作為證據；又被告以外之人於審判外之陳述，雖
    不符合同法第一百五十九條之一至第一百五十九條之四之規
    定，但經當事人於審判程序同意作為證據，法院審酌該言詞
    陳述或書面陳述作成時之情況，認為適當者，亦得為證據。
    當事人、代理人或辯護人於法院調查證據時，知有第一百五
    十九條第一項不得為證據之情形，而未於言詞辯論終結前聲
    明異議者，視為有前項之同意，刑事訴訟法第一百五十九條
    第一項及第一百五十九條之五分別定有明文。經查，本判決
    下列所引用之各該被告以外之人於審判外之陳述（包含書面
    陳述），固屬傳聞證據，但檢察官、被告及辯護人於本院準
    備程序及審判期日中，均明示同意此部分之證據有證據能力
    （見本院卷第八十二頁、第二０六頁反面），且迄至言詞辯
    論終結前亦未撤回前開同意，本院審酌上開證據資料製作時
    之情況，尚無違法不當及證明力明顯過低之瑕疵，亦認以之
    作為證據應屬適當，故揆諸前開規定，爰依刑事訴訟法第一
    百五十九條之五規定，認前揭證據資料均有證據能力，合先
    敘明。
二、又「被告以外之人於審判外之言詞或書面陳述，除法律有規
    定者外，不得作為證據」，刑事訴訟法第一百五十九條第一
    項固定有明文，然「鑑定之經過及其結果，應命鑑定人以言
    詞或『書面』報告」，同法第二百零六條第一項亦規定甚明
    ，是鑑定人以書面為鑑定報告提出於法院，依刑事訴訟法第
    一百五十九條第一項立法理由及同法第二百零六條第一項規
    定，即屬前開第一百五十九條第一項之法律規定之情形，自
    具有證據能力。
貳、實體方面：
一、訊據被告甲○○、丙○○、乙○○、丁○等四人，對上開結
    夥三人以上，攜帶可傷害人之生命、身體，客觀上具危險性
    可供兇器使用之西瓜刀，於夜間侵入庚○○住處，以強暴、
    脅迫之方法至被害人庚○○等五人不能抗拒，強盜財物之犯
    罪事實，於警詢、偵查、原審及本院審理中均坦承不諱，互
    核一致，並與被害人庚○○、己○○、壬○○、劉琇香、戊○○五人於警詢及偵查中證述之情節大致相符，並經證人林
    勝森於警詢、偵查中證述被告丙○○向其借用車號ＣＶ９－
    ０９２機車之事實；證人郭石柱、林文祥於警詢證述被告甲○○持強盜所得之金戒指、金項鍊向其典當變現之事實，並
    有監視錄影翻拍光碟乙片、監視器翻拍照片乙紙、扣押物品
    目錄表三紙、照片六張、金飾買入登記簿二紙及原審九十六
    年四月二十七日勘驗監視器光碟片之審判筆錄在卷，西瓜刀
    二把、黑色上衣二件扣案可憑，雖被告甲○○否認其亦有持
    刀為強盜，但其對當日之刀械究如何取得供述不一，而被害
    人庚○○等人在偵查中則均證稱現場有三把刀，始終一致，
    本院認應以被害人庚○○等人此部分之證詞為可採。
二、被告丁○之辯護人另為被告丁○辯護稱：被告丁○有精神疾
    病，行為時遭脅迫，有精神障礙云云。查證人甲○○於原審
    審理時結證：我九十五年農曆年過後認識丁○，距離犯本案
    半年，平常都玩在一起。丁○平常與我們談話時都很正常。
    未脅迫丁○一起去犯本案。本案係我先回去拿手提袋及刀子
    ，後來請丙○○、乙○○拿西瓜刀，後來我們就去現場，我
    拿一件衣服給丙○○換，因為他的襯衫太顯眼，回到現場後
    ，我先進去，丙○○、乙○○跟著進去，我進去後，叫他們
    拿錢出來，丁○在外面把風。搶到的錢四個人平均分配，項
    鍊、戒指是我拿去典當，典當的錢四個人平均分，手錶沒有
    典當，手錶是丁○拿去等語（見原審卷二第一九六至二０一
    頁）。證人丙○○於原審審理時結證：我們沒有脅迫丁○一
    起犯案。我與乙○○拿刀，丁○在外面把風，甲○○負責搜
    刮裡面的錢。贓物四個人平分。認識丁○很久，時間不記得
    ，到去年才又聯絡。不知道丁○有行為異常的情形及精神病
    等語（見原審卷二第二０二至二０四頁）；證人乙○○於原
    審審理時結證：丁○是我表妹的同學，認識有一段時間，平
    常玩耍在一起，他平常的言行舉止都正常。我們沒有強迫丁○去犯案，我們進去搶時丁○知道，搶來的財物平均分配，
    各分得一萬多元等語（見原審卷二第二０五至二０六頁）。
    而被告丁○之精神狀態，經原審及本院歷次訊問中觀察所得
    ，其對於法律上之是、非，均能正確判斷，對當日之行為歷
    程亦能清楚描述，難認有精神障礙心智缺陷之情形。至於被
    告丁○在服兵役期間固有就醫紀錄，但其辯護人所提出之診
    斷證明書（見原審卷二第一二一頁），僅有被告丁○疑似精
    神病及疑似反社會性人格特質之診斷，不足以認定丁○於行
    為時有心智缺陷之情況。而原審勘驗現場錄影光碟片，亦未
    發現其餘三名被告有脅迫被告丁○之行為，依光碟畫面顯示
    ，被告四人是朋友，被告丁○在紅茶店購買紅茶時舉止亦正
    常，看不出有心智缺陷之的情況，本院綜合上開證據資料，
    認被告丁○在本案行搶過程，未受脅迫參與，其精神正常有
    判斷能力，無精神障礙心智缺陷之情形。
三、惟本院為求慎重，仍依辯護人之聲請將被告丁○送請臺北立
    立聯合醫院松德院區進行精神鑑定，經探求病史及家人口述
    並為各項檢測後，結果認：（一）身體檢查部分，認被告丁○身高一百六十四公分，體重六十五．五公斤，肢體外觀、
    行動無明顯異常，無身體不適之陳述，身體及理學檢查無異
    常發現、腦波檢查正常；（二）精神狀態部分，認被告丁○
    在接受鑑定時，意識清醒，衣著打扮尚整潔，情緒尚平穩，
    言談應答切題，回應較簡短，定向力完好，長程記憶力尚可
    。會談中未見焦慮或多疑之行為。會表示不清楚受鑑定之目
    的，自述案發當時，是由同案被告告知需自己幫忙把風，因
    此自己不好意思拒絕便答應一同前往，「我是被乙○○載去
    ，他有和我講」，「我講不要，論身上有錢，也不是沒錢」
    ，對方說「你已經知道這件事了」; 載去之後，他們就已經
    進去了，「我只有在外面，沒進去」。對於案發經過薛員表
    示過程記憶清楚，然而稱「沒什麼想法」，就照著朋友的話
    去做，「我從頭到尾只有坐在機車上」，「後來就載走了」
    。然後，「後來載去一個人家」，「去分錢」，「分完就走
    了」；（三）於心理評估部分，認被告丁○接受心理評估時
    ，態度合作，認真，口語表達可互相溝通。晤談時沒有太多
    情緒表露，衡鑑過程精神專注力集中。在魏氏成人智力測驗
    中，其語文智商八十六，操作智商八十三，總智商八十四，
    智能屬中下智能，依被告丁○國二肆業等學經歷及測驗行為
    表現，其智能及認知能力沒有下降的現象。於班達完形測驗
    中，被告丁○亦未發現有腦傷的徵象。在性格衡鑑上，顯示
    被告丁○是一個想法簡單，情緒及情感表達侷限，而目前在
    監獄團體生活中，顯不適應而有壓力的狀態；並綜合以上所
    述被告丁○之過去生活史、疾病史、身體檢查、精神狀態檢
    查、與心理評估結果，本次鑑定為，並無證據顯示被告丁○
    有因精神障礙或其他心智缺陷，致辨識其行為違法或依其辨
    識而行為之能力顯著減低或欠缺之情形。而被告丁○固曾有
    一次就診精神科的記錄，但未見明確之精神病症狀或其他明
    顯影響責任能力之情形，而於行為過程描述如偵查及審判筆
    錄，以及鑑定過程中均可清楚知道自己的犯行經過，在
    思考語言、認知功能與情緒表現均無明顯障礙，惟被告丁○
    在智力測驗中屬中下智能，想法簡單，處理事物較欠判斷並
    易受他人影響，但仍有辨別是非善惡之能力及自由決定意思
    之能力。綜言之，就犯行而論，究目的，過程、手段、及犯
    行後之反應，無證據顯示其犯行當時受精神病症狀或相類似
    情形之影響，而致使其知覺理會及判斷作用缺損，或自由決
    定意思之能力障礙。因此，本次鑑定認為被告丁○並無因精
    神障礙或其他心智缺陷，致辨識其行為違法或依其辨識而行
    為之能力顯著減低或欠缺之情形，此有該院九十七年五月十
    三日北市醫松字第０九七三０九八一八００號函暨所附「精
    神鑑定報告書」一件在卷可按（見本院卷第一五二至一五五
    頁），是其鑑定結果亦與本院之認定相同。
四、被告丁○之辯護人於本院審理中復主張本件應再送三軍總醫
    院或臺北榮民總醫院鑑定云云（見本院卷第一八八頁反面）
    。惟臺北市立聯合醫院松德院區（原臺北市立療養院），係
    辯護人所指定之鑑定機關（見本院卷第八十三頁反面），且
    該院係精神疾病治療之專業醫院，其所為之精神鑑定自有其
    專業，豈能以鑑定結果不服己願即擅加推翻，請求再送鑑定
    。況該院鑑定結果亦與本院調查證據後認定相同，是無再送
    第二次鑑定之必要。綜上所述，本案事證明確，被告四人有
    結夥三人以上，攜帶凶器，於夜間侵入住宅強盜之犯行，堪
    予認定，應依法論科。
五、查扣案之西瓜刀二把，及被告甲○○所持有但未扣案之刀械
    ，材質堅硬鋒利，客觀上足以危害人之生命、身體，係屬兇
    器；而臺北縣中和市○○路三四０巷一０弄二八號係被害人
    庚○○之住處，亦經其在警詢中陳明居所在案（見偵查卷第
    六十六頁）。故核被告甲○○、丙○○、乙○○及丁○所為
    ，均係犯強盜罪，而有刑法第三百二十一條第一項第一、三
    、四款結夥三人以上，攜帶凶器，於夜間侵入住宅之情形，
    應論以刑法第三百三十條第一項之加重強盜罪。被告四人彼
    此間，有犯意聯絡及行為分擔，皆為共同正犯。被告等同時
    、同地強盜被害人庚○○、己○○、壬○○、辛○○、戊○○五人之財物，係一個強盜行為觸犯五個強盜罪名，為想像
    競合犯，應依刑法第五十五條從一重之強盜罪處斷。被告甲○○、乙○○，有事實欄所列論罪科刑執行情形，此有台灣
    高等法院被告前案紀錄表二份在卷可參，渠等受有期徒刑執
    行完畢後，五年以內故意再犯本件有期徒刑以上之罪，皆為
    累犯，均依刑法第四十七條第一項之規定加重其刑。
六、原審調查後，認被告四人犯行事證明確，依刑法第二十八條
    、第三百三十條第一項、第四十七條第一項、第五十五條、
    第三十八條第一項第二款之規定，並審酌被告四人犯罪之動
    機、目的、手段、所生危害、所得利益、其品行智識程度、
    被告四人正值壯年不思以正途取財，竟下手持刀強盜他人財
    物，所為對社會治安及民眾日常生活造成重大影響，然渠等
    到案後均坦承犯行，犯後態度良好等一切情狀，各量處如主
    文所示之刑，並說明扣案西瓜刀二把係共犯丙○○所有，業
    據其供明在卷，均係供犯罪所用之物，依法沒收之；至於扣
    案黑色上衣二件僅係被告甲○○、乙○○作案時所穿著，非
    供犯罪所用之物，不予沒收之理由，認事用法並無違誤，量
    刑亦屬妥適，至被告甲○○所持有之刀械未扣案，且非違禁
    物，非義務沒收之標的，原判決未予說明不沒收之理由，亦
    無不當之處。檢察官上訴指被告甲○○、丙○○、乙○○三
    人犯後不思悔改，濫行上訴，浪費司法資源，請求改量處較
    重之刑期，被告丁○則以其有精神疾病，應依刑法第十九條
    、第五十九條之規定減輕其刑，據此指摘原判決不當云云。
    惟查，被告甲○○、丙○○、乙○○三人上訴後，旋於本院
    準備程序、言詞審理前撤回其上訴，且於本院審理中坦承犯
    行無隱，亦無翻供或彼此迴護之情形，至被告丁○經本院送
    請臺北市立聯合醫院松德院區進行精神鑑定後，認並無刑法
    第十九條精神障礙減輕其刑之情形，且其所涉強盜罪之惡性
    重大，被害人庚○○、己○○、壬○○、辛○○於本院審理
    中作意見陳述時仍心悸猶存，難以寬恕，而刑法第五十九條
    規定犯罪之情狀顯可憫恕，認科以最低度刑仍嫌過重者，得
    酌量減輕其刑，係指犯罪之情狀，在客觀上足以引起一般同
    情，認為即使宣告法定最低度刑期猶嫌過重者，始有其適用
    ，本案被告丁○之行為並無何在客觀上得引起同情之情狀，
    自不得據引刑法第五十九條酌量減輕其刑。是檢察官及被告
    丁○之上訴俱無理由，均應駁回之。
據上論斷，應依刑事訴訟法第三百六十八條判決如主文。
本案經檢察官鄭龍照到庭執行職務。
中    華    民    國    97    年    8     月    5     日
                  刑事第四庭  審判長法  官  沈宜生
                                    法  官  周煙平
                                    法  官  鄭水銓
以上正本證明與原本無異。
如不服本判決，應於收受送達後十日內向本院提出上訴書狀，其
未敘述上訴之理由者，並得於提起上訴後十日內向本院補提理由
書狀（均須按他造當事人之人數附繕本）。
                                    書記官  劉貞達
中    華    民    國    97    年    8     月    7     日
附錄本案論罪科刑法條全文－－
刑法第三百三十條：
犯強盜罪而有第三百二十一條第一項各款情形之一者，處七年以
上有期徒刑。
前項之未遂犯罰之。


司法院資訊處製作；財團法人民間司法改革基金會備份。
